最高法院刑事判決　　　　　　九十六年度台上字第四五七四號
上　訴　人　丁○○
選任辯護人　許美麗律師
　　　　　　王彩又律師
　　　　　　李林盛律師
上　訴　人　丙○○
選任辯護人　李長生律師
上　訴　人　甲○○
　　　　　　乙○○
上列上訴人等因違反貪污治罪條例案件，不服臺灣高等法院中華
民國九十六年四月二十七日第二審判決（九十五年度上訴字第四
六八一號，起訴案號：臺灣新竹地方法院檢察署九十四年度偵字
第三八○九號），提起上訴，本院判決如下：
    主  文
原判決關於丁○○、丙○○、甲○○、乙○○違反貪污治罪條例
部分均撤銷，發回臺灣高等法院。
    理  由
本件原判決撤銷第一審關於上訴人丁○○、丙○○、甲○○、乙
○○違反貪污治罪條例部分之科刑判決，改判仍論處丁○○、丙
○○共同連續依據法令從事公務之人員，對於職務上之行為，期
約賄賂罪刑（丁○○處有期徒刑十二年，褫奪公權六年；丙○○
處有期徒刑七年六月，褫奪公權四年）；甲○○、乙○○共同連
續與依據法令從事公務之人員，對於職務上之行為，期約賄賂罪
刑（各處有期徒刑十年，褫奪公權五年）；固非無見。
惟查：一、原判決事實認定丁○○於民國九十二年三月一日起至
九十五年二月二十八日止，擔任新竹市議會第六屆議員，且為該
議會第三次定期會之建設審查委員會召集人，丙○○係新竹市新
莊里里長，二人均係依據法令從事於公務之人員，甲○○、乙○
○對外以丁○○之私人助理之名行事。丁○○因擔任建設審查委
員會委員，得知新竹市政府工務局工務隊編列有新台幣（下同）
十億元之土地取得、地上物拆遷補償預算，而新竹市○○段第四
二０、四二五、四二六、四四０、四四一地號等五筆土地，於七
十三年間新竹市政府辦理公共設施通盤檢討時，已納入「實施變
更高速公路新竹交流道附近特定區計畫」，規劃為「新竹市新莊
里公兒二公園」之預定地，惟遲未辦理徵收，遂與乙○○、甲○
○、丙○○共同基於恃丁○○擔任新竹市議員提案、決議等職務
上之行為，要求、期約不正利益之概括犯意聯絡，而有其事實欄
二、(二)、(三)所載，先後向地主陳色、楊雪清期約、要求賄賂之犯
行；於理由欄貳、三、(四)及四、(二)說明：「甲○○、乙○○、丙
○○等三人（被告丙○○固屬依據法令從事於公務之人員，惟其
並無於議會提案、決議之職權，渠雖與被告丁○○共犯此罪，然
不該當於貪污治罪條例第五條第一項第三款『職務上之行為』之
身分要件），分別與被告丁○○間就上開貪污罪，有犯意之聯絡
及行為分擔，為共同正犯，依貪污治罪條例第三條規定，亦應依
貪污治罪條例第五條第一項第三款處斷」、「原審（指第一審）
就被告乙○○、丙○○主文宣示『共同連續依據法令從事公務之
人員，對於職務上之行為，期約賄賂』，不無可議」（原判決正
本第二十一頁、第二十二頁）。似認丙○○雖係公務員，但並無
於議會提案、決議之職權，雖係與丁○○、甲○○、乙○○等人
利用丁○○為議員，而對於丁○○職務上之行為，為要求、期約
賄賂，依貪污治罪條例第三條規定，仍應論以共同正犯，但不該
當於貪污治罪條例第五條第一項第三款「職務上之行為」之身分
要件，復指摘第一審論處丙○○「共同連續依據法令從事公務之
人員，對於職務上之行為，期約賄賂」罪為不當而予以撤銷，惟
原判決於主文就丙○○部分，仍諭知：「丙○○共同連續依據法
令從事公務之人員，對於職務上之行為，期約賄賂」，自有判決
理由矛盾之違誤。二、原判決事實欄二、(一)認定：「同年（指九
十二年）三、四月間某不詳時間，丙○○與丁○○、乙○○、甲
○○一起至陳色住處，由丁○○口頭向陳色說明其土地、建物等
補償費大約可領取三千萬元，陳色表示希望能拿到二千八百萬元
，丁○○要求陳色答應僅拿回二千四百萬元，陳色不同意而未達
成協議。之後丁○○又屢次打電話要黃資貽勸陳色答應此條件，
黃資貽為能順利徵收以減輕母親貸款壓力，即力勸母親答應。於
是雙方約定於九十二年六月二日，由丁○○、乙○○、甲○○至
陳色上開住處，由甲○○提出預先以電腦打字製作之切結書……
內容為『全權委由甲○○負責土地開發乙案，含地上物拆遷補償
費，屆時甲方從政府機關所取得之補償款，實拿新台幣二千四百
萬元整。其餘款項歸乙方所有，甲乙雙方至銀行開立土地開發所
得價金匯款共同帳戶』……為確保陳色將來無法自行動用領得之
補償費，於是要求陳色依切結書之約定，與甲○○至臺灣土地銀
行新竹分行開設帳號000000000號二人之共同帳戶」等
情（原判決正本第三頁至第四頁）；於理由欄貳、二、(三)１、２
、３則以丙○○於偵查中之供述，證人即陳色之子黃家良所提出
其與上訴人等協調時之錄音帶及錄影帶譯文為其論據（原判決正
本第十二頁至第十五頁）。但依卷內資料，經第一審勘驗黃家良
提出之上開錄影帶譯文結果，陳色於協調時一再指稱：「那時候
我不知道價格多少……賺我們太多了……你們不要賺我們這麼多
……」、「騙一千四百多萬啦……」、「我是不知道那麼多錢啦
，不知道……」、「沒有啦，他們騙我，全騙我這樣就不對了，
騙我說只有一百多萬……」等語（第一審卷(一)第一六四頁、第一
六五頁、第一六八頁），且原判決事實欄二、(四)亦載：「黃家良
遂私下向他人探聽詢問，並收到新竹市政府通知補償費明細後，
得知補償費達三千八百餘萬元，認為丁○○明知徵收費用之數額
，卻向其母親誆稱補償費至多二千六百萬至三千萬元，使母親誤
信，而答應僅拿二千四百萬元，渠等以此取得高額賄賂，實屬過
份，於是與家人約定將來領得補償費後不願支付賄款予丁○○等
人」（原判決正本第五頁）。倘屬非虛，則上訴人等要求取得超
過二千四百萬元之徵收補償費，究係屬賄賂抑或屬陳色被詐騙之
金額，自待釐清，此攸關上訴人等所應負之罪責，原判決未深入
究明，遽行判決，自有違誤。三、刑事訴訟法為保障被告受公平
審判及發現實體真實，對於人證之調查採言詞及直接審理之方式
，並規定被告有詰問證人之權利。被告之詰問權，係屬憲法第八
條第一項規定「非由法院依法定程序不得審問處罰」之正當法律
程序所保障之基本人權及第十六條所保障之基本訴訟權，不容任
意剝奪。原判決事實欄二、(一)認定證人即陳色之女兒黃資貽有在
場，另於理由欄貳、二、(三)以黃資貽於偵查中之供述為不利上訴
人等之認定（原判決正本第十二頁）。但依卷內資料，黃資貽於
審判中均未到庭，而陳色已經死亡，上訴人等與陳色簽立切結書
之情形如何，既待釐清，已如前述，且上訴人等於原審審理中仍
請求傳訊該證人以行詰問（原審卷第一五八頁反面），原判決未
予傳訊，亦未為有何不能或不必訊問調查之說明，遽行判決，自
有可議。綜上，應認原判決關於上訴人等違反貪污治罪條例部分
有撤銷發回之原因。
據上論結，應依刑事訴訟法第三百九十七條、第四百零一條，判
決如主文。
中　　華　　民　　國　九十六　年　　八　　月　二十三　日
                      最高法院刑事第十一庭
                          審判長法官  林　永　茂
                                法官  洪　文　章
                                法官  蘇　振　堂
                                法官  何　菁　莪
                                法官  黃　梅　月
      本件正本證明與原本無異
                                      書  記  官
中　　華　　民　　國　九十六　年　　八　　月　二十九　日
                                                      Ｑ
